【裁判字號】    98,交聲,305
【裁判日期】    980911
【裁判案由】    違反道路交通管理處罰條例聲明異議
【裁判全文】
臺灣新竹地方法院交通事件裁定         98年度交聲字第305號
移送機關    交通部公路總局新竹區監理所新竹市監理站
異議人即
受處分人    甲○
上列異議人因違反道路交通管理處罰條例案件，對於交通部公路
總局新竹區監理所新竹市監理站96年8月22日竹監新三字第裁51-
GD0000000號、96年9月12日竹監新三字第裁51-GD0000000號、97
年3月19日竹監新三字第裁51-GC0000000號、97年8月20日竹監新
三字第裁51-GE0000000號、98年2月26日竹監新三字第裁51-GE00
00000號所為之違反道路交通管理事件裁決處分，均聲明異議，
本院裁定如下：
    主  文
如附表編號五所示原處分撤銷，甲○不罰。
其餘異議均駁回。
    理  由
一、按受處分人不服道路交通管理處罰條例第8條所定主管機關
    所為之處罰者，得於接到裁決書之翌日起20日內，向管轄地
    方法院聲明異議，道路交通管理處罰條例第87條第1項定有
    明文。又交通法庭認聲明異議不合法律上之程式，且無從補
    正者，應以裁定駁回之，道路交通案件處理辦法第18條亦有
    規定。次按違反道路交通管理處罰條例之行為，於處罰裁決
    前，應給予違規行為人陳述之機會，不服舉發事實者，應於
    15日內，向處罰機關陳述意見，違反道路交通管理事件之處
    罰機關，得於適當地點設置陳述室，供違規行為人於裁決前
    ，陳述被舉發之違規事實。道路交通管理處罰條例第8條第2
    項、第9條第1項、違反道路交通管理事件統一裁罰基準及處
    理細則第37條分別定有明文，其所指之陳述意見之時點為「
    裁決前」。
二、原處分意旨略以：異議人即受處分人甲○所有之車號M2G-15
    8號重型機車，先後於如附表編號一至五所示之時間、地點
    ，各有如附表編號一至五所示之違規行為，經原舉發單位逕
    行舉發，原處分機關並據以各裁處異議人罰鍰新臺幣（下同
    ）3,600元，相關舉發單及裁決書且均依法定程序送達異議
    人無誤。
三、聲明異議意旨略以：
(一)、異議人戶籍是跟父母一起，惟異議人長期在臺中工作，未住
    在戶籍地內，又因異議人父母於民國93年12月10日將戶籍地
    房屋抵押租賃給債主，故自93年12月10日之後，異議人與父
    母即未住在戶籍地，異議人根本收不到舉發通知單。
(二)、異議人違規理應受罰，但不應該是被連續處分，期間異議人
    有繳5張罰單，但只要是補開舉發通知單的部份，異議人即
    不知情，直到異議人於97年11月19日把戶籍遷移至臺中時，
    才收到舉發通知單。
(三)、警員舉發異議人違規時，查詢電腦即應知道異議人的駕照逾
    期，理應當場開具罰單，結果事後再補發通知單造成異議人
    的損失，有失公平。
四、本院就異議人如附表編號一至五所示之裁決書聲明異議日期
    之認定：
(一)、本件原處分機關依如附表編號一至五所示舉發單位、舉發通
    知單，分別於如附表編號一至五所示裁決日期，以依道路交
    通管理處罰條例第22條第1項7款之規定，各裁處異議人罰鍰
    3,600元，其中如附表編號一至四所示之裁決書，分別於如
    附表編號一至四所示裁決書送達日期（即96年8月28日、96
    年9月19日、97年3月25日、97年8月26日）寄存送達於新竹
    市牛埔郵局，有裁決書及送達證書各4份在卷可按（見本院9
    8年度交聲字第305號卷第13至20頁），另如附表編號五所示
    之裁決書，於如附表編號五所示裁決書送達日期（即98年2
    月27日）送達異議人，由異議人之受僱人即文心威秀管理委
    員會管理員莊俊輝代為收受，有該份裁決書及送達證書各1
    份附卷可佐（見本院98年度交聲字第305號卷第21、22頁）
    。
(二)、然異議人收受上開裁決書後分別於98年3月2日、98年3月30
    日就如附表編號五、如附表編號一至五所示部分向臺中市監
    理站提出書面陳述單，記載「．．．本人並不住在戶籍地沒
    有收到另行通知的罰單．．．。」、「本人違規5張罰單時
    ，員警經電腦查詢時就已經知道本人的機車駕照已過期，當
    時就應該舉發開單，結果只開當時違規罰單，事後再補駕照
    過期罰單，因而造成本人的權益受損．．．。」等語，而表
    示不服，有異議人提出之交通違規陳述單及查詢單影本在卷
    足參（見本院98年度交聲字第305號卷第23、33頁）。據此
    ，異議人於收受上開裁決書後，即分別於98年3月2日、98年
    3月30日提出陳述單，觀諸異議人上開陳述單內容，核與其
    於98年5月7日提出之聲明異議狀內容大致相同，足徵異議人
    於98年3月2日、98年3月30日提出陳述單陳述不服之真意，
    顯係對裁決書為不服之意思表示，雖異議人於98年5月7日就
    如附表編號一至五所示之裁決書另向本院聲明異議狀，該聲
    明異議狀應係前開聲明異議之補充，是以，本件如附表編號
    一至四所示之裁決書異議人聲明異議之時間應為98年3月30
    日；如附表編號五所示之裁決書異議人聲明異議之時間為98
    年3月2日，合先敘明。
五、經查：
(一)、交通部公路總局新竹區監理所新竹市監理站96年8月22日竹
    監新三字第裁51-GD0000000號、96年9月12日竹監新三字第
    裁51-GD0000000號、97年3月19日竹監新三字第裁51-GC0000
    000號、97年8月20日竹監新三字第裁51-GE0000000號裁決書
    部分（即如附表編號一至四）：
  1.按處理違反道路交通管理事件，有關文書送達之程序，依行
    政程序法之規定，此據違反道路交通管理事件統一裁罰基準
    及處理細則第5條定有明文。而行政程序法第72條第1項前段
    規定：「送達，於應受送達人之住居所、事務所或營業所為
    之」；同法第73條第1項規定：「於應送達處所不獲會晤應
    受送達人時，得將文書付與有辨別事理能力之同居人、受僱
    人或應送達處所之接收郵件人員」，及同法第74條第1項亦
    規定：「送達，不能依前二條規定為之者，得將文書寄存送
    達地之地方自治或警察機關，並作送達通知書兩份，一份黏
    貼於應受送達人住居所、事務所、營業所或其就業處所門首
    ，另一份交由鄰居轉交或置於該送達處所信箱或其他適當位
    置，以為送達」、第2項：「前項情形，由郵政機關為送達
    者，得將文書寄存於送達地之郵政機關」。另按行政機關依
    行政程序法而為文書之送達，專依該法律之規定，且該法並
    無準用民事訴訟法或刑事訴訟法關於寄存送達自寄存之日起
    10日生效規定之規定，是文書合法寄存送達後，當自寄存之
    日起即時生效（臺灣高等法院97年法律座談會第42、43號提
    案研討結果同此意見），故行政機關或郵政機關依行政程序
    法第74條第1項規定為送達者，如於應受送達處所確已完成
    文書寄存於送達地之地方自治、警察機關或郵政機關（限郵
    務人員送達適用），並製作送達通知書2份，1份黏貼於送達
    處所之門首，另1份交由鄰居轉交或置於送達處所信箱或其
    他適當位置時，無論應受送達人實際上於何時受領文書，均
    以寄存生效時發生送達效力。
  2.本件異議人向監理機關登記其所有車號M2G-158號重型機車
    之車主地址為其先前戶籍地址「新竹市○○區○○路160巷1
    號3樓之1」，而本案如附表編號一至四所示4份裁決書先後
    以上開異議人之戶籍地址為送達後，因均有未獲會晤本人亦
    無受領文書之同居人、受僱人或應受送達處所接收郵件人員
    之事由，乃分別於如附表一至四所示日期寄存送達於新竹市
    牛埔郵局，有上開裁決書及送達證書各4份在卷可按，依照
    前揭法文規定，可知本案如附表編號一至四所示4份裁決書
    所為之寄存送達均屬合法。又異議人如對原處分機關上開裁
    決處分均有所不服而欲提起異議，其20日之合法提出異議期
    間均應自該4份裁決書發生寄存送達生效之日，各加計20日
    之異議期間，即分別於96年9月16日、96年10月8日、97年4
    月13日、97年9月14日為聲明異議之截止日（上開裁決書之
    寄存送達日期詳如附表編號一至四所示），惟異議人遲至98
    年3月30日始向原處分機關聲明異議，已逾20日之法定期間
    ，顯然不合法律上程式，且無從補正，核諸首揭說明，自應
    將本件此部分異議駁回。
  3.至異議人辯稱其未曾住在新竹市○○區○○路160巷1號3樓
    之1戶籍地內，而該址自93年12月10日起並已出租他人，無
    法收受舉發通知單云云，惟汽車駕駛人之住址有變更者，應
    填具異動登記書，檢同身分證或戶口名簿，向公路監理機關
    申請，道路交通安全規則第75條第1款定有明文。是異議人
    倘有遷徙住所事實，自負有依該條規定辦理住址變更異動之
    義務，否則其片面遷徙住所又不依法辦理異動，交通監理機
    關又有何管道得知異議人住所變更之事實，自僅能就異議人
    原登記車籍地或異議人之住所地送達文書，此時倘異議人無
    從親自收受文書，其不利益自當歸由未盡申請地址異動義務
    之異議人自行承擔，是異議人此部分所辯，洵無足採。
(二)、交通部公路總局新竹區監理所新竹市監理站98年2月26日竹
    監新三字第裁51-GE0000000號部分（即附表編號五）：
  1.如附表編號五所示之裁決書於98年2月27日送達於異議人戶
    籍地址臺中市○○區○○路4段993號10樓已合法送達，異議
    人收到裁決書後於98年3月2日聲明異議，已如上述，故異議
    人就如附表編號五所示之裁決書聲明異議即合於法律上之程
    式，並未逾期，合先敘明。
  2.按違反道路交通管理處罰條例之行為，自行為成立之日起；
    行為有連續或繼續之狀態者，自行為終了之日起，逾3個月
    不得舉發，道路交通管理處罰條例第90條前段定有明文。又
    按公法上有特定相對人之意思表示或意思通知，除法律有特
    別規定者外，在非對話為之者，應以達到相對人時生效，所
    謂達到，乃在使相對人居於可得瞭解之狀態為已足，此在法
    理上應為當然之解釋，行政法院68年度判字第838號裁判意
    旨可資參照。又行政程序法就行政機關所為有特定相對人之
    書面行政處分或行政行為之送達，於第67條至第91條定有明
    文規定，同法第110條第1項復明定：「書面之行政處分自送
    達相對人及已知之利害關係人起；書面以外之行政處分自以
    其他適當方法通知或使其知悉時起，依送達、通知或使知悉
    之內容對其發生效力」。前揭違反道路交通管理事件統一裁
    罰基準及處理細則第5條既有如上所述之明文規定，且交通
    違規行為舉發之性質，不論屬公法上有相對人之書面意思通
    知或行政處分，自應將書面（舉發通知單）送達於受通知人
    ，或使其達於可得瞭解舉發通知單之內容之狀態，始完成舉
    發程序而發生效力。至行政程序法第49條固規定：「基於法
    規之申請，以掛號郵寄方式向行政機關提出者，以交郵當日
    之郵戳為準」，惟該條文既規定「基於法規之申請」，即係
    指人民依法規請求行政機關為特定行政行為之公法上意思表
    示而言，亦即行政程序法第49條係針對人民對行政機關有所
    請求之情形明定採取發信主義，與同法就行政機關對有相對
    人所為之書面行政處分或其他行政行為之通知係採取到達主
    義之規定有所不同，不得混淆。
  3.查異議人已於97年11月19日將戶籍遷入臺中市○○區○○路
    4段993號10樓，有本院依職權查詢之全戶戶籍資料查詢結果
    、遷徙紀錄資料查詢結果各1份附卷可稽（見本院98年度交
    聲字第305號卷第45、46頁），是異議人上開新竹市○○區
    ○○路160巷1號3樓之1地址，自97年11月19日之後，已非異
    議人之住居所，當無疑義。惟原舉發機關於97年12月2日寄
    送如附表編號五所示之舉發通知單係送達至新竹市○○區○
    ○路160巷1號3樓之1，因未獲會晤本人，而以寄存送達方式
    於97年12月15日寄存新竹市牛埔郵局，有該舉發通知單及送
    達證書在卷可憑，堪認上開舉發通知單未向異議人當時之戶
    籍地址臺中市○○區○○路4段993號10樓之址合法送達甚明
    ，揆諸前揭說明，本件如附表編號五所示之舉發通知單之送
    達程序於法尚有未合，當不生合法送達之效力。本件如附表
    編號五所示之舉發通知單既未合法送達，致異議人無從根據
    該舉發通知單上之「應到案日期」及「應到案處所」，遵期
    到案繳交罰款，或對其違規之行為有所陳述、爭執，則原處
    分機關於舉發通知單未合法送達之情形下逕為裁罰已有未洽
    ，而此距離異議人違反道路交通管理處罰條例之行為成立之
    日起算，顯已逾3個月，依法已不得舉發、裁罰。準此，本
    院認異議人就如附表編號五所示之裁決書異議有理由，爰將
    如附表編號五所示裁決處分撤銷，並改諭知異議人不罰，以
    資適法。
六、據上論斷，依道路交通案件處理辦法第18條前段、20條，裁
    定如主文。
中    華    民    國    98    年    9     月    11    日
                            交通法庭  法  官    林昌義
以上正本證明與原本無異。
如不服本裁定，應於裁定送達後5日內向本院提出抗告狀。
中    華    民    國    98    年    9     月    11    日
                                      書記官    黃伊婕
附表：
┌──┬──────┬─────┬────┬──────┬──────┬──────┬───────┐
│編號│違規時間    │違規地點  │違規事實│違反道路交通│舉發單位    │裁決書字號  │裁決書送達日期│
│    │            │          │        │管理處罰條例├──────┼──────┼───────┤
│    │            │          │        │            │舉發通知單號│裁決日期    │送達方式      │
├──┼──────┼─────┼────┼──────┼──────┼──────┼───────┤
│一  │95年12月12  │台中市崇德│駕駛執照│第22條第1項 │臺中市警察局│竹監新三字第│96年8月28日   │
│    │日上午10時  │、大連路口│逾有效期│第7款       │交通警察隊直│裁51-GD01436│              │
│    │            │          │間仍駕車│            │屬分隊      │7號         │              │
│    │            │          │        │            ├──────┼──────┼───────┤
│    │            │          │        │            │中市警交字第│96年8月22日 │寄存送達新竹市│
│    │            │          │        │            │GD0000000號 │            │牛埔郵局      │
├──┼──────┼─────┼────┼──────┼──────┼──────┼───────┤
│二  │96年1月4日  │台中市重慶│駕駛執照│第22條第1項 │臺中市警察局│竹監新三字第│96年9月19日   │
│    │下午4時45分 │、成都路口│逾有效期│第7款       │第六分局何安│裁51-GD02245│              │
│    │            │          │間仍駕車│            │派出所      │31號        │              │
│    │            │          │        │            ├──────┼──────┼───────┤
│    │            │          │        │            │中市警交字第│96年9月12日 │寄存送達新竹市│
│    │            │          │        │            │GD0000000號 │            │牛埔郵局      │
├──┼──────┼─────┼────┼──────┼──────┼──────┼───────┤
│三  │96年3月5日  │台中市北平│駕駛執照│第22條第1項 │臺中市警察局│竹監新三字第│97年3月25日   │
│    │中午12時40  │、山西路口│逾有效期│第7款       │第二分局立人│裁51-GCO9571│              │
│    │分          │          │間仍駕車│            │派出所      │89號        │              │
│    │            │          │        │            ├──────┼──────┼───────┤
│    │            │          │        │            │中市警交字第│97年3月19日 │寄存送達新竹市│
│    │            │          │        │            │GC0000000號 │            │牛埔郵局      │
├──┼──────┼─────┼────┼──────┼──────┼──────┼───────┤
│四  │97年4月13日 │台中市河北│駕駛執照│第22條第1項 │臺中市警察局│竹監新三字第│97年8月26日   │
│    │下午4時30分 │、瀋陽路口│逾有效期│第7款       │第五分局文昌│裁51-GE01028│              │
│    │            │          │間仍駕車│            │派出所      │88號        │              │
│    │            │          │        │            ├──────┼──────┼───────┤
│    │            │          │        │            │中市警交字第│97年8月20日 │寄存送達新竹市│
│    │            │          │        │            │GE0000000號 │            │牛埔郵局      │
├──┼──────┼─────┼────┼──────┼──────┼──────┼───────┤
│五  │97年11月10日│台中市文心│駕駛執照│第22條第1項 │臺中市警察局│竹監新三字第│98年2月27日   │
│    │上午11時30分│路3段433  │逾有效期│第7款       │第五分局水湳│裁51-GE00828│              │
│    │            │巷15號    │間仍駕車│            │派出所      │53號        │              │
│    │            │          │        │            ├──────┼──────┼───────┤
│    │            │          │        │            │中市警交字第│98年2月26日 │異議人之受雇人│
│    │            │          │        │            │GE0000000號 │            │即文心威秀管理│
│    │            │          │        │            │            │            │委員會管理員莊│
│    │            │          │        │            │            │            │俊輝收受      │
└──┴──────┴─────┴────┴──────┴──────┴──────┴───────┘


司法院資訊處製作；財團法人民間司法改革基金會備份。
